【裁判字號】    97,訴,3601
【裁判日期】    971118
【裁判案由】    損害賠償等
【裁判全文】
臺灣臺北地方法院民事判決              97年度訴字第3601號
原      告   庚○○○
             丁○○
             己○○
             丙○○
             戊○○
             甲○○
             乙○○
共      同
訴訟代理人   胡美慧律師
被      告   呂美雪
上列當事人間請求不當得利事件，本院於中華民國97年11月4日
言詞辯論終結，判決如下：
    主      文
被告應給付原告新臺幣伍佰參拾壹萬壹仟玖佰柒拾伍元，及自民
國九十七年十月十五日起至清償日止，按年息百分之五計算之利
息。
訴訟費用由被告負擔。
本判決於原告以新臺幣壹佰柒拾柒萬壹仟元供擔保後，得假執行
。
    事實及理由
甲、程序方面：
一、按訴狀送達後，原告不得將原訴變更或追加他訴。但擴張或
    減縮應受判決事項之聲明者，不在此限，民事訴訟法第255
    條第1項第3款定有明文。查原告於起訴時，係請求被告給付
    新臺幣（下同）588萬9364元及自起訴狀繕本送達翌日起至
    清償日止，按年利率5%計算之利息；嗣於97年11月4日言詞
    辯論期日，將聲明減縮為請求被告給付531萬1975元及自公
    示送達生效翌日起算利息，揆諸前開說明，自應認原告所為
    訴之減縮係屬合法。
二、本件被告經合法通知，未於言詞辯論期日到場，核無民事訴
    訟法第386條所列各款情形，爰依原告聲請，由其一造辯論
    而為判決，合先敘明。
乙、實體方面：
一、原告主張：
    緣坐落在臺北市○○區○○段2小段416地號、面積1071平方
    公尺、權利範圍168000之7637及同區段○○段416之1地號、
    面積266平方公尺、權利範圍168000之7637等兩筆土地，面
    積共計約18坪（以下簡稱系爭土地），本為原告之被繼承人
    即訴外人洪傳水所有。被告於民國85年9月17日與洪傳水訂
    立「合作建屋契約書」，洪傳水提供系爭土地，被告負責建
    築，雙方約定按比例分配建築物，洪傳水遂於86年2月25日
    將系爭土地所有權移轉至被告名下，被告復於86年3月12日
    向第三人設定抵押權。詎被告自訂約逾一年，遲未依合建契
    約第10條約定，於契約生效日即85年9月17日起6個月內申請
    房屋之建築執照、於建築執照核發之日起3個月內開工，並
    自開工之日起630個日曆天內竣工，洪傳水遂依民法第254條
    規定，於86年11月27日以台北35支局第1027號存證信函定1
    個月之相當期限催告被告依約履行，被告仍置之不理，洪傳
    水乃於87年2月20日以物上請求權為訴訟標的，訴請被告塗
    銷抵押權暨所有權移轉登記，並以該起訴狀繕本送達被告之
    時起解除上開「合作建屋契約」。該訴訟雖經本院87年度訴
    字第1061號以物權契約並未因合建契約解除而消滅為由，判
    決洪傳水敗訴，惟合建契約既經解除，被告因洪傳水之給付
    所受之利益自應返還，詎被告再於91年、95年間將系爭土地
    移轉予第三人古寅及品威建設有限公司（以下簡稱品威公司
    ）所有，致系爭土地陷於不能返還狀態，被告自應依民法第
    179條、第181條規定償還價額，原告係洪傳水之法定繼承人
    ，自得承受其財產上之權利義務。查91、95年度系爭土地之
    土地公告現值每平方公尺皆為8萬7400元，臺北市○○區○
    ○段2小段416地號、面積1071平方公尺、權利範圍7637/168
    000之土地價額為425萬5142元，同段416之1地號、面積266
    平方公尺、權利範圍7637/168000之土地價額為105萬6833元
    ，共計531萬1975元，爰聲明：（一）被告應給付原告531萬
    1975元及自起訴狀繕本公示送達合法生效之翌日起至清償日
    止，按年利率5%計算之利息。（二）願供擔保請准宣告假執
    行。
二、被告未於言詞辯論期日到場，亦未提出書狀作任何聲明或陳
    述。
三、按無法律上之原因而受利益，致他人受損害者，應返還其利
    益。雖有法律上之原因，而其後已不存在者，亦同；不當得
    利之受領人，除返還其所受之利益外，如本於該利益更有所
    取得者，並應返還。但依其利益之性質或其他情形不能返還
    者，應償還其價額，民法第179條、第181條定有明文。經查
    ，原告主張之事實，業據提出原告係訴外人洪傳水繼承人之
    戶籍謄本及繼承系統表（本院卷第19至25頁）、洪傳水將系
    爭土地所有權移轉登記予被告之資料（本院卷第11至18、33
    、34頁）、被告與洪傳水簽訂之「合作建屋契約書」（本院
    卷第26至32頁）、被告向第三人設定抵押權之土地登記謄本
    （本院卷第35至38頁）、86年11月27日台北35支局第1027號
    存證信函（本院卷第39至41頁）、前案起訴狀繕本（本院卷
    第42至44頁）、系爭土地業已移轉予訴外人古寅、品威公司
    之土地登記第二類謄本（本院卷第64、65頁）、地價謄本（
    本院卷第103、105頁）在卷可稽，又被告已於相當時期受合
    法之通知，未於言詞辯論期日到場爭執，亦未提出任何資料
    供本院參酌，是依上開證據，堪信原告主張等情為真實。
四、查91、95年度系爭土地之土地公告現值皆為每平方公尺8萬
    7400元，計算價額分別為：（一）臺北市○○區○○段2小
    段416地號、面積1071平方公尺、權利範圍7637/168000之土
    地價額為425萬5145元（計算式：87400x1071÷168000x76
    37=0000000，小數點以下四捨五入）；（二）臺北市○○區
    ○○段2小段416之1地號、面積266平方公尺、權利範圍7637
    /168000之土地價額為105萬6834元（計算式：87400x266÷
    168000x7637=0000000，小數點以下四捨五入），系爭土地
    價額共計531萬1979元（0000000+0000000=0000000），原告
    請求被告給付531萬1975元，未逾上開價額，應予准許。
五、綜上，原告主張本件因被繼承人洪傳水解除與被告間之合建
    契約，被告應依不當得利規定返還所受之利益，惟因利益不
    能返還，故應償還價額予洪傳水之法定繼承人即原告，即屬
    有據。從而，原告依據民法第179條、第181條，請求被告應
    給付原告如主文第一項所示之金額及自起訴狀繕本公示送達
    生效之翌日（即97年10月15日）起至清償日止，按年息百分
    之5計算之法定利息為有理由，應予准許。又原告陳明願供
    擔保聲請宣告假執行，核無不合，爰酌定相當之擔保金額，
    予以准許。
六、結論：原告之訴有理由，依民事訴訟法第385條第1項前段、
    第390條第2項、第78條規定，判決如主文。
中    華    民    國    97    年    11    月    18    日
                  民事第三庭    法  官  孫正華
以上正本係照原本作成。
如對本判決上訴，須於判決送達後20日內向本院提出上訴狀
中    華    民    國    97    年    11    月    18    日
                                書記官  林秀娥


司法院資訊處製作；財團法人民間司法改革基金會備份。
